【裁判字號】    98,交聲,801
【裁判日期】    980519
【裁判案由】    交管條例聲異
【裁判全文】
臺灣板橋地方法院交通事件裁定         98年度交聲字第801號
原處分機關  交通部公路總局臺北區監理所
異  議  人
即受處分人  乙○○
上列異議人即受處分人因違反道路交通管理處罰條例案件，對於
交通部公路總局臺北區監理所於民國98年3 月11日以北監營裁字
第裁40-C00000000號所為之裁決處分（原舉發案號：臺北縣政府
警察局96年11月15日北縣警交大字第C00000000 號），聲明異議
，本院裁定如下：
    主  文
原處分撤銷。
乙○○不罰。
    理  由
一、原處分意旨略以：異議人乙○○所有車號FBU-136 號重型機
    車於民國96年11月15日14時58分許，在臺北縣三峽鎮○○路
    與介壽路口，因未依規定二段式左轉而為警攔停，嗣經查詢
    後發現其牌照業已註銷，顯有使用註銷之牌照行駛之違規行
    為，經警製單逕行舉發，原處分機關乃依道路交通管理處罰
    條例第12條第1 項第4 款、第2 項，裁處罰鍰新臺幣10,800
    元，並扣繳牌照。
二、異議意旨略以：伊與前夫龔進昌離婚後，車號FBU-136 號重
    型機車均由前夫使用，後來伊收到罰單時有問前夫，前夫稱
    係朋友所騎，後來伊到監理所請教監理人員，始於96年5 月
    2 日辦理拒不過戶註銷牌照之登記，故其後的違規罰單，應
    該都與伊無關，應由實際騎乘者負責，為此提出聲明異議，
    請求鈞院撤銷原處分等語。
三、按道路交通管理處罰條例之處罰，受舉發違反道路交通管理
    事件之受處罰人，認為受舉發之違規行為應歸責他人者，應
    於舉發違反道路交通管理事件通知單應到案日期前，檢附相
    關證據及應歸責人相關證明文件，向處罰機關告知應歸責人
    ，處罰機關應即另行通知應歸責人到案依法處理。逾期未依
    規定辦理者，仍依本條例各該違反條款規定處罰；汽車有使
    用註銷之牌照行駛之情形者，處汽車所有人新臺幣3,600 以
    上10,800元以下罰鍰，並禁止其行駛；前項第3 、4 款之牌
    照扣繳之；道路交通管理處罰條例85條第1 項、第12條第1
    項第4 款、第2 項分別定有明文。而考以道路交通管理處罰
    條例之立法目的乃為加強道路交通管理，維護交通秩序，確
    保交通安全，其本質在維持行政上之秩序，達成國家維持交
    通秩序之行政目的，因而，對於違反本條例所規定行政上義
    務之行為人科以制裁，其性質上屬於行政秩序罰，準此，其
    處罰對象必限於違反行政上義務之人，倘非違反行政上義務
    之行為人，則無受行政秩序罰之理由。
四、經查：
    (一)異議人堅決否認有前揭違規行為，並以前揭情詞置辯。按
      法院受理交通聲明異議案件，乃係對於舉發機關舉發而由
      原處分機關予以裁罰之行政處分審查其是否違法，本質上
      屬於行政爭訟，與普通法院審理刑事案件之原則有所不同
      。其舉證責任之原理，並非如刑事案件中，應超越任何合
      理懷疑始可為有罪判決者之嚴格程度。其舉證責任之原理
      ，應與民事訴訟相類似，除有特別規定外，基本上準用民
      事訴訟法，由國家機關與人民二造，各自履行其主觀之舉
      證責任，在過程中各自提出證據。若窮盡各種證據方法，
      待證結果仍有不明時，則由客觀之舉證責任危險分配原則
      ，決定國家機關與人民二造何人應受敗訴危險，此參酌行
      政訴訟法第136 條規定準用民事訴訟法第277 條之規定自
      明。
    (二)本案異議人所有車號FBU-136 號重型機車係由異議人以外
      之第三人「吳星瑤」騎乘，於96年11月15日14時58分許，
      在臺北縣三峽鎮○○路與介壽路口，因未依規定二段式左
      轉而為員警甲○○所攔停，並當場開單舉發（即本院卷第
      23頁舉發通知單），嗣甲○○警員返回警局後，始查悉該
      牌照業經註銷，乃再製作本案北縣警交大字第C00000000
      號舉發通知單（即本院卷第11頁舉發通知單）通知機車所
      有人即異議人等情，業經證人甲○○證述明確，並有前揭
      舉發通知單2 張附卷可查，足證車號FBU-136 號重型機車
      於遭員警發覺騎乘於臺北縣三峽鎮○○路與介壽路口時，
      駕車者確非異議人，則異議人辯稱騎並未騎車，洵非無據
      。次經本院函詢交通部公路總局臺北區監理所關於車號FB
      U-136 號重型機車牌照註銷情形，該局已於98年4 月23日
      以北監車字第0980029200號函檢附機車異動歷史查詢、汽
      機車各項異動登記書函覆本院，足證異議人辯稱：該車自
      96年5 月2 日辦理拒不過戶註銷牌照之登記，故其後的違
      規罰單，應該都與伊無關等語，尚非全然無據。因之，本
      件員警所舉發之違規事由自應歸責於車輛駕駛人「吳星瑤
      」甚明。
    (三)本案實際違規行為人即機車駕駛人既非異議人，且異議人
      於知悉有本件違規後，已於98年3 月16日前往原處分機關
      陳述意見，亦有該交通違規案件陳述書1 紙（本院卷第9
      頁）在卷可憑，更益徵異議人已盡其注意並陳述意見之能
      事，實無可歸責之事由。
五、綜上所述，本件實際違規行為既非異議人，而原處分機關復
    未能舉證證明屬於汽車所有人之異議人在主觀上有何故意、
    過失或推定過失責任，則依行政罰法第7 條第1 項規定：「
    違反行政法上義務之行為非出於故意或過失者，不予處罰。
    」及無違反行政法上義務行為不得處罰，是本件應無從認定
    異議人有此違規行為，以及屬於汽車所有人之異議人在主觀
    上有何故意、過失或推定過失責任。從而，原處分機關不察
    ，逕對異議人為前述裁罰，即難認為有理由，應認異議人之
    異議為有理由，自應由本院將原處分機關所為之原處分撤銷
    ，改諭知異議人不罰，以昭審慎。
據上論斷，應依道路交通管理處罰條例第87條第2 項，道路交通
案件處理辦法第20條前段，裁定如主文。
中    華    民    國    98    年    5     月    19    日
                  交通法庭  法  官  楊明佳
以上正本證明與原本無異
如不服本裁定應於送達後5日內向本院提出抗告狀
                            書記官  林金良
中    華    民    國    98    年    5     月    19    日


司法院資訊處製作；財團法人民間司法改革基金會備份。
